最　高　行　政　法　院　裁　定
                                       100年度裁字第12號
上  訴  人　陳永忠
訴訟代理人　卓隆燁
被 上訴 人　財政部臺北市國稅局
代　表　人　陳金鑑
上列當事人間綜合所得稅事件，上訴人對於中華民國99年9月30
日臺北高等行政法院99年度簡字第441號判決，提起上訴，本院
裁定如下：
　　主  文
上訴駁回。
上訴審訴訟費用由上訴人負擔。
　　理  由
一、按對於適用簡易程序之裁判提起上訴，須經本院許可。前項
    許可，以訴訟事件所涉及之法律見解具有原則性者為限，行
    政訴訟法第235條定有明文。所謂法律見解具有原則性，係
    指該訴訟事件所涉及之法律問題意義重大，而有加以闡釋之
    必要而言。例如原裁判所適用之行政命令有牴觸法律之虞，
    或高等行政法院就同類事件所表示之法律見解存在歧異，或
    與本院向來之見解互相牴觸，有由本院確認或統一法律上意
    見之必要等情形屬之。
二、上訴人民國93及94年度綜合所得稅結算申報，經被上訴人依
    據法務部調查局臺北市調查處（下稱臺北市調查處）通報及
    查得資料，查獲上訴人漏報取自永達保險經紀人股份有限公
    司（下稱永達公司）薪資所得新臺幣（下同）665,000元、
    475,000元，併同93年度短漏報其他薪資、利息及其他所得
    計752,982元，乃歸戶核定上訴人93及94年度綜合所得總額
    4,419,211元、4,815,344元，補徵應納稅額73,150元、95,
    000元，並按所漏稅額處罰鍰61,729元、64,026元。上訴人
    就取自永達公司薪資所得及罰鍰處分不服，申請復查，被上
    訴人以98年9月25日財北國稅法二字第0980215958號復查決
    定（下稱前處分）未獲變更，上訴人仍表不服提起訴願，經
    被上訴人以98年12月17日財北國稅法二字第0980241475號重
    審復查決定（下稱原處分），撤銷前處分，追減93及94年度
    罰鍰33,751元、38,416元。上訴人仍表不服，遂循序提起行
    政訴訟。
三、本件上訴人對於高等行政法院適用簡易程序所為之判決，提
    起上訴，係以：本件租金支出是否係屬上訴人之薪資所得，
    依本院32年判字第18號判例及司法院釋字第392號解釋意旨
    ，自屬法律問題意義重大，有確認法律上意見之必要。縱系
    爭租金支出係屬上訴人之薪資所得，惟該租金支出係任職公
    司為利於執行業務推展，提供上訴人使用及保管公務租賃車
    輛，所支付之費用，應歸屬任職公司營業費用，抑或上訴人
    之薪資所得，據臺灣臺北地方法院檢察署及臺北市調查處不
    同之認定，顯證法律見解之紛歧，自有不可歸責上訴人其中
    一種可能之解釋，符合無過失認定，應不予處罰。按行政罰
    法第7條規定，違反行政法上義務之行為，有出於故意或過
    失者，始得處罰，且應由行政機關就行為人之故意或過失負
    舉證責任，不採推定過失責任，原判決未考量上訴人申報所
    得係依永達公司開立之扣繳憑單申報，且以給付總額悉數列
    報，另系爭車輛租金由永達公司檢據核實列報之情，顯係未
    考量系爭車輛用途及上訴人並無過失，即推定上訴人有應申
    報之所得而不為申報之過失責任，其所涉法律問題重大，有
    統一法律意見之必要。又被上訴人以系爭短漏報所得屬已填
    報扣繳憑單，而按0.2倍科處罰鍰，惟於計算漏稅額時，卻
    否准將該已依法繳納之扣繳稅額減除，顯有矛盾之情，原判
    決未予論述，另以財政部96年12月18日台稅一發字第096045
    54530號函釋，同意被上訴人未將系爭補扣繳稅款自漏稅額
    中減除，自屬法律問題重大，而有統一法律上意見之必要。
    次按行政罰法第24條規定「一行為不二罰」原則，有關系爭
    車輛租金，扣繳義務人（即永達公司負責人）業經被上訴人
    依法科處罰鍰，自不應再對納稅義務人（上訴人）予以處罰
    ，且參諸稅捐稽徵法第44條但書規定，難謂主體不同則無其
    適用，原判決認定須為同一行為主體始得適用，顯涉及法律
    見解具有原則性，應准予上訴等語，為其論據。惟原判決已
    論明：依司法院釋字第420號及第496號解釋意旨，租稅法所
    重視者，乃係足以表徵納稅能力之經濟事實，而非其外觀之
    法律行為，故在解釋適用稅法時，不能僅止於形式上之公平
    ，應就實質上經濟利益之享有者予以課稅，始符實質課稅及
    公平原則。又租稅規避與合法節稅不同，節稅係依據稅捐法
    規所預定之方式，意圖減少稅捐負擔之行為；反之，租稅規
    避則是利用稅捐法規所未預定之異常的或不相當的法律形式
    ，意圖減少稅捐負擔之行為，亦即利用民法上私法自治，特
    別是契約自由原則，以減輕稅捐負擔，取得租稅利益，但實
    質上卻違反稅法立法者租稅負擔之意旨。核租稅正義為現代
    憲政國家負擔正義之基石，實質法治國家稅法之基本原則為
    量能課稅原則，租稅負擔應依其經濟之給付能力來衡量，而
    定其適當的納稅義務，是稅法乃強行法，自身具有不容規避
    性；且納稅義務為無對待給付之法定債務，其平等要求不在
    主觀面，而在根據憲法第7條之平等原則，凡負有相同之負
    擔能力，即應負擔相同之租稅之客觀要求，是如有濫用私法
    自治以規避租稅時，依平等負擔原則，即得依合憲解釋或類
    推適用，予以未規避時相同之租稅負擔法律效果。準此，利
    用租稅規避以取得租稅利益，其私法上效果依契約自由原則
    應予尊重；但在稅法上則應依實質負擔能力予以規範，蓋脫
    法避稅行為實不能稱之為租稅規劃，因租稅規劃者不能僅顧
    及租稅設計技巧之靈活，而須顧及此種安排，是否違反憲政
    國家租稅負擔之平等要求。故租稅規劃唯一途徑，只有選擇
    合於稅法規範意旨之「合法節稅安排」。而稅捐稽徵法於98
    年5月13日所增訂第12條之1第2項規定，俾防止納稅義務人
    濫用私法上之法律形成自由，以規避租稅，形成租稅不公平
    。依永達公司之公務車輛租賃附屬契約，上訴人雖僅於租賃
    契約列名保管人，然由其實際負擔租金支付、租賃物保管及
    租賃債務擔保等義務乙節以觀，其實質上乃為系爭車輛之承
    租人，永達公司僅係系爭租賃契約形式上之承租人。是以永
    達公司系爭年度自上訴人薪資中扣取之分期車款雖未於該公
    司營業費用項下以（員工）薪資列報，而以租金支出列報，
    實則該款係上訴人之薪資所得，被上訴人遂補徵應納稅額，
    並依所得稅法第110條規定予以裁罰自無不合。又永達公司
    負責人吳文永涉嫌違反稅捐稽徵法之刑事責任部分，固經臺
    灣臺北地方法院檢察署檢察官以96年度偵字第2347號為不起
    訴之處分。惟依本院44年判字第48號、59年判字第410號及
    75年判字第309號判例意旨，該不起訴處分書係永達公司負
    責人吳文永是否觸犯稅捐稽徵法第41條、第43條第1項幫助
    該公司之業務員施用詐術或以其他不正當方法逃漏綜合所得
    稅罪嫌之事實認定，核與本件在於永達公司每月墊付再由上
    訴人等業務員薪資中扣取之車輛租金，應定性歸屬於上訴人
    之薪資所得，二者調查之重點及構成要件並不相同，自難以
    前開不起訴處分，執為本件裁罰與否之依據。按行政罰法第
    24條乃針對同一行為主體而言，如係不同主體則無其適用。
    本件上訴人顯將永達公司扣繳義務人漏未扣繳稅款之行為與
    上訴人短報其系爭薪資所得之行為混為一談，主張原處分違
    反一行為不二罰原則及行政程序法第6條之規定云云，要難
    憑採；至於稅捐稽徵法第44條於97年4月8日雖增定第1項但
    書規定，惟該規定係就營利事業應自他人取得憑證而未取得
    ，卻取得非實際交易對象所開立憑證之行為，如經查明確有
    進貨事實及該項憑證確由實際銷貨之營利事業所交付，且實
    際銷貨之營利事業已依法處罰者，該營利事業可免予處罰，
    亦即僅在規範營利事業應自他人取得憑證而未取得之行為是
    否該當於裁罰要件，上訴人執之主張違章主體不同仍有一行
    為不二罰原則之適用云云，應屬誤解；另依財政部賦稅署96
    年12月18日台稅一發字第09604554530號函釋意旨，被上訴
    人前通知永達公司補繳應扣未扣稅款並補報扣繳憑單，該公
    司雖已補繳稅款並補報扣繳憑單，惟係於調查基準日之後，
    無從依財政部82年11月3日台財稅第821501458號函或財政部
    73年9月3日台財稅第59051函釋規定，減除短報所得已繳納
    之扣繳稅款，計算系爭所漏稅額等語，詳述其得心證之理由
    ，並就上訴人之主張，何以不足採，分別予以指駁甚明。經
    核前揭上訴理由，並無所涉及之法律見解具有原則性之情事
    。上訴人提起上訴，依首開規定及說明，不應許可，其上訴
    難謂合法，應予駁回。
四、據上論結，本件上訴為不合法。依行政訴訟法第249條第1項
    前段、第104條、民事訴訟法第95條、第78條，裁定如主文
    。
中　　華　　民　　國　　100　 年　　1　　 月　　13　　日
                    最高行政法院第一庭
                        審判長法官　鍾　耀　光
                              法官　鄭  忠  仁
                              法官　黃　淑　玲
                              法官　鄭　小　康
                              法官　林　樹　埔

以  上  正  本  證  明  與  原  本  無  異
中　　華　　民　　國　　100　 年　　1　　 月　　14　　日
　　　　　　　　　　　　　　　書記官　黃　淑　櫻